---
title: "Tugas Proses MA(2), AR(2), dan ARMA(2,2)"
author: "Lara Tria Noita"
output: rmdformats::readthedown
---

```{r}
library(ggplot2)
library(tsibble)
library(tseries)
library(TSA)
library(ggpubr)
```

```{r}
set.seed(1234)
n <- 300
```

## Proses MA(2)

Model MA(2) yang akan dibangkitkan mengikuti persamaan:

$$
Y_t = e_t + \theta_1 e_{t-1} + \theta_2 e_{t-2}
$$

dengan $\theta_1 = 0.4$, $\theta_2 = 0.6$, dan $e_t \sim N(0,1)$
sebanyak 300 data.

### Pembangkitan Data

#### Cara Manual

```{r}
theta1 <- 0.4
theta2 <- 0.6

set.seed(1234)
e <- rnorm(n + 2)
ma2_manual <- numeric(n)

for (t in 3:(n + 2)) {
  ma2_manual[t - 2] <- e[t] + theta1 * e[t - 1] + theta2 * e[t - 2]
}

ma2_manual <- ts(ma2_manual)
```

#### Dengan `arima.sim`

```{r}
set.seed(1234)
ma2_sim <- arima.sim(n = n, model = list(ma = c(theta1, theta2))) |> ts()
```

### Plot *Time Series*

```{r}
plot_ma2_manual <- ma2_manual |> as_tsibble() |> 
  ggplot(aes(x = index, y = value)) + geom_line() + theme_bw() +
  xlab("Obs") + ylab("Nilai") + ggtitle("MA(2) - Manual")

plot_ma2_sim <- ma2_sim |> as_tsibble() |> 
  ggplot(aes(x = index, y = value)) + geom_line() + theme_bw() +
  xlab("Obs") + ylab("Nilai") + ggtitle("MA(2) - arima.sim")

ggarrange(plot_ma2_manual, plot_ma2_sim, nrow = 2)
```

Kedua plot *time series* menunjukkan data yang menyebar di sekitar
nilai tengah nol dengan lebar pita yang relatif konstan sepanjang
waktu, sehingga secara visual data bangkitan terindikasi **stasioner
dalam rataan dan ragam**.

### Plot ACF

```{r}
acf(ma2_sim, main = "ACF MA(2)")
```

Plot ACF menunjukkan pola *cuts off* setelah lag ke-2, sesuai dengan
sifat teoretis proses MA(2) yang hanya memiliki autokorelasi tidak nol
sampai lag ke-2.

### Plot PACF

```{r}
pacf(ma2_sim, main = "PACF MA(2)")
```

Plot PACF menunjukkan pola *tails off* (menurun secara bertahap dan
membentuk gelombang), sesuai dengan karakteristik teoretis proses MA.

### Plot EACF

```{r}
eacf(ma2_sim)
```

Pada plot EACF, segitiga nol mulai terbentuk pada kolom AR = 0 dan
baris MA = 2, yang mengindikasikan proses MA(2).

### Identifikasi Kestasioneran

Proses MA berorde hingga selalu stasioner untuk sembarang nilai
parameter $\theta$, karena $Y_t$ merupakan kombinasi linear terhingga
dari *white noise* yang stasioner. Hal ini didukung oleh plot *time
series* yang stabil di sekitar rataan nol dan plot ACF yang *cuts off*
pada lag ke-2. Dengan demikian, data MA(2) yang dibangkitkan
**stasioner dalam rataan dan ragam**.

### Scatterplot

```{r}
df_ma2 <- data.frame(
  Yt   = ma2_sim[4:n],
  Yt_1 = ma2_sim[3:(n - 1)],
  Yt_2 = ma2_sim[2:(n - 2)],
  Yt_3 = ma2_sim[1:(n - 3)]
)

p1 <- ggplot(df_ma2, aes(x = Yt_1, y = Yt)) + geom_point() + theme_bw() +
  xlab(expression(Y[t-1])) + ylab(expression(Y[t])) + ggtitle("Yt vs Yt-1")

p2 <- ggplot(df_ma2, aes(x = Yt_2, y = Yt)) + geom_point() + theme_bw() +
  xlab(expression(Y[t-2])) + ylab(expression(Y[t])) + ggtitle("Yt vs Yt-2")

p3 <- ggplot(df_ma2, aes(x = Yt_3, y = Yt)) + geom_point() + theme_bw() +
  xlab(expression(Y[t-3])) + ylab(expression(Y[t])) + ggtitle("Yt vs Yt-3")

ggarrange(p1, p2, p3, nrow = 1)
```

Scatterplot $Y_t$ dengan $Y_{t-1}$ dan $Y_t$ dengan $Y_{t-2}$
menunjukkan pola sebaran yang cenderung linear (berkorelasi),
sedangkan scatterplot $Y_t$ dengan $Y_{t-3}$ menunjukkan sebaran acak
tanpa pola tertentu, sesuai dengan sifat MA(2) yang hanya memiliki
autokorelasi pada lag 1 dan 2.

### Perhitungan Autokorelasi

#### Dari Data Bangkitan

```{r}
acf(ma2_sim, plot = FALSE)$acf[1:4]
```

#### Secara Teoretis

Fungsi autokorelasi proses MA(2) dirumuskan sebagai:

$$
\rho_1 = \frac{\theta_1+\theta_1\theta_2}{1+\theta_1^2+\theta_2^2}, \quad
\rho_2 = \frac{\theta_2}{1+\theta_1^2+\theta_2^2}, \quad
\rho_k = 0,\ k \geq 3
$$

```{r}
rho1_ma2 <- (theta1 + theta1 * theta2) / (1 + theta1^2 + theta2^2)
rho2_ma2 <- theta2 / (1 + theta1^2 + theta2^2)

c(rho0 = 1, rho1 = rho1_ma2, rho2 = rho2_ma2, rho3 = 0)
```

Nilai ini juga dapat langsung diperoleh dengan fungsi `ARMAacf()`:

```{r}
ARMAacf(ma = c(theta1, theta2), lag.max = 5)
```

Nilai autokorelasi dari data bangkitan mendekati nilai teoretis, dengan
sedikit perbedaan yang wajar karena data bangkitan bersifat acak
(galat sampling).

## Proses AR(2)

Model AR(2) yang akan dibangkitkan mengikuti persamaan:

$$
Y_t = \phi_1 Y_{t-1} + \phi_2 Y_{t-2} + e_t
$$

dengan $\phi_1 = 0.5$, $\phi_2 = 0.2$, dan $e_t \sim N(0,1)$ sebanyak
300 data.

### Pembangkitan Data

#### Cara Manual

```{r}
phi1 <- 0.5
phi2 <- 0.2
burn <- 50

set.seed(1234)
e_ar <- rnorm(n + burn)
ar2_manual <- numeric(n + burn)

for (t in 3:(n + burn)) {
  ar2_manual[t] <- phi1 * ar2_manual[t - 1] + phi2 * ar2_manual[t - 2] + e_ar[t]
}

# buang burn-in agar efek nilai awal (Y1 = Y2 = 0) hilang
ar2_manual <- ts(ar2_manual[(burn + 1):(n + burn)])
```

#### Dengan `arima.sim`

```{r}
set.seed(1234)
ar2_sim <- arima.sim(n = n, model = list(ar = c(phi1, phi2))) |> ts()
```

### Plot *Time Series*

```{r}
plot_ar2_manual <- ar2_manual |> as_tsibble() |> 
  ggplot(aes(x = index, y = value)) + geom_line() + theme_bw() +
  xlab("Obs") + ylab("Nilai") + ggtitle("AR(2) - Manual")

plot_ar2_sim <- ar2_sim |> as_tsibble() |> 
  ggplot(aes(x = index, y = value)) + geom_line() + theme_bw() +
  xlab("Obs") + ylab("Nilai") + ggtitle("AR(2) - arima.sim")

ggarrange(plot_ar2_manual, plot_ar2_sim, nrow = 2)
```

Kedua plot *time series* menyebar di sekitar nilai tengah nol dengan
lebar pita yang relatif konstan, sehingga secara visual data bangkitan
terindikasi **stasioner dalam rataan dan ragam**.

### Plot ACF

```{r}
acf(ar2_sim, main = "ACF AR(2)")
```

Plot ACF menunjukkan pola *tails off* (menurun secara eksponensial),
sesuai dengan karakteristik teoretis proses AR.

### Plot PACF

```{r}
pacf(ar2_sim, main = "PACF AR(2)")
```

Plot PACF menunjukkan pola *cuts off* setelah lag ke-2, sesuai dengan
sifat teoretis proses AR(2) yang hanya memiliki autokorelasi parsial
tidak nol sampai lag ke-2.

### Plot EACF

```{r}
eacf(ar2_sim)
```

Pada plot EACF, segitiga nol mulai terbentuk pada kolom AR = 2 dan
baris MA = 0, yang mengindikasikan proses AR(2).

### Identifikasi Kestasioneran

Syarat kestasioneran proses AR(2) adalah:

$$
\phi_1+\phi_2<1,\quad \phi_2-\phi_1<1,\quad |\phi_2|<1
$$

```{r}
c(
  syarat1 = phi1 + phi2 < 1,
  syarat2 = phi2 - phi1 < 1,
  syarat3 = abs(phi2) < 1
)
```

Ketiga syarat terpenuhi (bernilai `TRUE`), sehingga secara teoretis
proses AR(2) dengan $\phi_1 = 0.5$ dan $\phi_2 = 0.2$ **stasioner**.
Hal ini sesuai dengan hasil eksplorasi plot *time series*, ACF, dan
PACF di atas.

### Scatterplot

```{r}
df_ar2 <- data.frame(
  Yt   = ar2_sim[4:n],
  Yt_1 = ar2_sim[3:(n - 1)],
  Yt_2 = ar2_sim[2:(n - 2)],
  Yt_3 = ar2_sim[1:(n - 3)]
)

p1 <- ggplot(df_ar2, aes(x = Yt_1, y = Yt)) + geom_point() + theme_bw() +
  xlab(expression(Y[t-1])) + ylab(expression(Y[t])) + ggtitle("Yt vs Yt-1")

p2 <- ggplot(df_ar2, aes(x = Yt_2, y = Yt)) + geom_point() + theme_bw() +
  xlab(expression(Y[t-2])) + ylab(expression(Y[t])) + ggtitle("Yt vs Yt-2")

p3 <- ggplot(df_ar2, aes(x = Yt_3, y = Yt)) + geom_point() + theme_bw() +
  xlab(expression(Y[t-3])) + ylab(expression(Y[t])) + ggtitle("Yt vs Yt-3")

ggarrange(p1, p2, p3, nrow = 1)
```

Berbeda dengan MA(2), ketiga scatterplot ($Y_t$ vs $Y_{t-1}$, $Y_{t-2}$,
maupun $Y_{t-3}$) pada proses AR(2) menunjukkan pola sebaran yang masih
cenderung linear meskipun semakin melemah seiring bertambahnya lag,
karena pada proses AR autokorelasi tidak terputus (*tails off*) dan
secara teoretis tidak pernah benar-benar nol.

### Perhitungan Autokorelasi

#### Dari Data Bangkitan

```{r}
acf(ar2_sim, plot = FALSE)$acf[1:4]
```

#### Secara Teoretis

Fungsi autokorelasi proses AR(2) diperoleh dari persamaan
Yule-Walker:

$$
\rho_1 = \frac{\phi_1}{1-\phi_2}, \quad
\rho_2 = \phi_2+\frac{\phi_1^2}{1-\phi_2}, \quad
\rho_k = \phi_1\rho_{k-1}+\phi_2\rho_{k-2},\ k\geq 3
$$

```{r}
rho1_ar2 <- phi1 / (1 - phi2)
rho2_ar2 <- phi2 + (phi1^2) / (1 - phi2)
rho3_ar2 <- phi1 * rho2_ar2 + phi2 * rho1_ar2

c(rho0 = 1, rho1 = rho1_ar2, rho2 = rho2_ar2, rho3 = rho3_ar2)
```

Nilai ini juga dapat langsung diperoleh dengan fungsi `ARMAacf()`:

```{r}
ARMAacf(ar = c(phi1, phi2), lag.max = 5)
```

Nilai autokorelasi dari data bangkitan mendekati nilai teoretis, dengan
sedikit perbedaan yang wajar karena galat sampling.

## Proses ARMA(2,2)

Model ARMA(2,2) yang akan dibangkitkan mengikuti persamaan:

$$
Y_t = \phi_1 Y_{t-1}+\phi_2 Y_{t-2}+e_t+\theta_1 e_{t-1}+\theta_2 e_{t-2}
$$

dengan $\phi_1 = 0.5$, $\phi_2 = 0.2$, $\theta_1 = 0.4$, $\theta_2 = 0.6$,
dan $e_t \sim N(0,1)$ sebanyak 300 data.

### Pembangkitan Data

#### Cara Manual

```{r}
set.seed(1234)
e_arma <- rnorm(n + burn)
arma22_manual <- numeric(n + burn)

for (t in 3:(n + burn)) {
  arma22_manual[t] <- phi1 * arma22_manual[t - 1] + phi2 * arma22_manual[t - 2] +
    e_arma[t] + theta1 * e_arma[t - 1] + theta2 * e_arma[t - 2]
}

arma22_manual <- ts(arma22_manual[(burn + 1):(n + burn)])
```

#### Dengan `arima.sim`

```{r}
set.seed(1234)
arma22_sim <- arima.sim(
  n = n,
  model = list(ar = c(phi1, phi2), ma = c(theta1, theta2))
) |> ts()
```

### Plot *Time Series*

```{r}
plot_arma_manual <- arma22_manual |> as_tsibble() |> 
  ggplot(aes(x = index, y = value)) + geom_line() + theme_bw() +
  xlab("Obs") + ylab("Nilai") + ggtitle("ARMA(2,2) - Manual")

plot_arma_sim <- arma22_sim |> as_tsibble() |> 
  ggplot(aes(x = index, y = value)) + geom_line() + theme_bw() +
  xlab("Obs") + ylab("Nilai") + ggtitle("ARMA(2,2) - arima.sim")

ggarrange(plot_arma_manual, plot_arma_sim, nrow = 2)
```

Kedua plot *time series* menyebar di sekitar nilai tengah nol dengan
lebar pita yang relatif konstan, sehingga secara visual data bangkitan
terindikasi **stasioner dalam rataan dan ragam**.

### Plot ACF

```{r}
acf(arma22_sim, main = "ACF ARMA(2,2)")
```

Plot ACF menunjukkan pola *tails off*, gabungan dari komponen AR dan
MA yang sama-sama memengaruhi bentuk peluruhan autokorelasi.

### Plot PACF

```{r}
pacf(arma22_sim, main = "PACF ARMA(2,2)")
```

Plot PACF juga menunjukkan pola *tails off*, bukan *cuts off* tegas
pada lag tertentu, karena adanya komponen MA yang membuat PACF meluruh
secara bertahap.

### Plot EACF

```{r}
eacf(arma22_sim)
```

Pada plot EACF, segitiga nol mulai terbentuk pada sekitar kolom AR = 2
dan baris MA = 2, yang mengindikasikan proses ARMA(2,2).

### Identifikasi Kestasioneran

Kestasioneran proses ARMA ditentukan oleh komponen AR-nya saja
(komponen MA selalu stasioner untuk order hingga). Dengan syarat yang
sama seperti AR(2):

```{r}
c(
  syarat1 = phi1 + phi2 < 1,
  syarat2 = phi2 - phi1 < 1,
  syarat3 = abs(phi2) < 1
)
```

Ketiga syarat terpenuhi sehingga proses ARMA(2,2) dengan parameter di
atas **stasioner**. Hal ini sesuai dengan hasil eksplorasi plot *time
series*, ACF, dan PACF.

### Scatterplot

```{r}
df_arma <- data.frame(
  Yt   = arma22_sim[4:n],
  Yt_1 = arma22_sim[3:(n - 1)],
  Yt_2 = arma22_sim[2:(n - 2)],
  Yt_3 = arma22_sim[1:(n - 3)]
)

p1 <- ggplot(df_arma, aes(x = Yt_1, y = Yt)) + geom_point() + theme_bw() +
  xlab(expression(Y[t-1])) + ylab(expression(Y[t])) + ggtitle("Yt vs Yt-1")

p2 <- ggplot(df_arma, aes(x = Yt_2, y = Yt)) + geom_point() + theme_bw() +
  xlab(expression(Y[t-2])) + ylab(expression(Y[t])) + ggtitle("Yt vs Yt-2")

p3 <- ggplot(df_arma, aes(x = Yt_3, y = Yt)) + geom_point() + theme_bw() +
  xlab(expression(Y[t-3])) + ylab(expression(Y[t])) + ggtitle("Yt vs Yt-3")

ggarrange(p1, p2, p3, nrow = 1)
```

Seperti pada AR(2), scatterplot pada ketiga lag ARMA(2,2) masih
menunjukkan pola sebaran yang cenderung linear meskipun semakin
melemah pada lag yang lebih jauh, karena adanya komponen AR yang
membuat autokorelasi meluruh secara bertahap (*tails off*) dan tidak
pernah benar-benar terputus.

### Perhitungan Autokorelasi

#### Dari Data Bangkitan

```{r}
acf(arma22_sim, plot = FALSE)$acf[1:4]
```

#### Secara Teoretis

Untuk proses ARMA(2,2), autokorelasi pada lag $k>2$ (setelah orde MA)
mengikuti rekursi yang sama seperti komponen AR:

$$
\rho_k = \phi_1\rho_{k-1}+\phi_2\rho_{k-2}, \quad k>2
$$

sedangkan $\rho_0$, $\rho_1$, dan $\rho_2$ melibatkan bobot $\psi$ dari
representasi $MA(\infty)$ sehingga tidak memiliki bentuk tertutup yang
sederhana. Oleh karena itu, nilai teoretisnya dihitung menggunakan
fungsi `ARMAacf()`:

```{r}
ARMAacf(ar = c(phi1, phi2), ma = c(theta1, theta2), lag.max = 5)
```

Nilai autokorelasi dari data bangkitan mendekati nilai teoretis
tersebut, dengan sedikit perbedaan yang wajar karena data bangkitan
bersifat acak (galat sampling).

## Ringkasan

```{r}
ringkasan <- data.frame(
  Proses = c("MA(2)", "AR(2)", "ARMA(2,2)"),
  Stasioner = c("Ya", "Ya", "Ya"),
  Pola_ACF = c("Cuts off lag 2", "Tails off", "Tails off"),
  Pola_PACF = c("Tails off", "Cuts off lag 2", "Tails off")
)
ringkasan
```

Ketiga proses yang dibangkitkan (MA(2), AR(2), dan ARMA(2,2)) bersifat
**stasioner dalam rataan dan ragam**, dengan pola ACF dan PACF yang
sesuai dengan karakteristik teoretis masing-masing model: MA(2) *cuts
off* pada ACF, AR(2) *cuts off* pada PACF, dan ARMA(2,2) *tails off*
pada keduanya.
